臺灣臺中地方法院民事判決
111年度重家繼訴字第56號
原      告  江淑貞  
訴訟代理人  王仁祺律師
被      告  江尉卿  
兼  訴  訟
代  理  人  江季堂  
上列當事人間請求分割遺產事件，本院於民國111年9月13日言詞
辯論終結，判決如下：
    主      文
一、兩造就被繼承人江詹冬梅所遺如附表一編號1號至10號所示
    遺產，應依「本院分割方法欄」所示方法予以分割。
二、原告其餘之訴駁回。
三、訴訟費用由兩造按附表二所示應繼分比例負擔。
    事實及理由
壹、原告起訴主張略以：緣被繼承人江詹冬梅於民國98年1月18
    日死亡，其配偶江崑金於98年5月8日死亡，兩造為上開二人
    之子女，即被繼承人江詹冬梅之全體繼承人，應繼分各3分
    之1 。被繼承人江詹冬梅所留遺產如附表一所示。而附表一
    編號11號所示遺產部分，乃被繼承人江詹冬梅生前，因被告
    須營業需求，所以才以贈與的名義贈與給被告，故依民法第
    1173條列入遺產範圍。再因兩造迄今無法達成分割協議，且
    依現行房地狀況，若為原物分割，反造成分得之共有人使用
    不易，處分價值低，如一併變賣後由買受人就該房地或土地
    整體規劃，所能創造之經濟價值顯然較高，在眾買家競相出
    價之情況下，各共有人當能共同獲利，故以變價分割之方法
    較為適當，爰依民法第829條、第830條、第1151條、第1164
    條規定，提起本件訴訟等語。並聲明：兩造就被繼承人江詹
    冬梅所遺如附表一所示遺產，應依變價分割方法予以分割，
    所得價金各按兩造權利比例3分之1分配。
貳、被告江尉卿、江季堂則以：同意原告以變價方式之分割方案
    。關於附表一編號11號所示財產部分，所有權人為江尉卿、
    江季堂各2分之1，並非遺產，亦非被告因營業所受之特種贈
    與，而是被繼承人江詹冬梅生前為了節稅，先行分配財產。
    況原告於被繼承人江詹冬梅生前，亦因分居而自被繼承人江
    詹冬梅處受有臺中市豐原區中正路212巷房地。如果附表一
    編號11號所示房屋遭法院認定為被告因營業而受贈，則原告
    所有之臺中市豐原區中正路212巷房地亦為因分居而受贈，
    同應列入遺產範圍。另原告與父母同住期間，陸續將父母所
    有之現金、定存轉入原告名下，共新臺幣3千多萬元，如附
    表一編號11號所示房屋被列入遺產範圍分割，將來我會再請
    求原告返還私自自父母名下轉入之現金、定存等語。
叁、本院的判斷：
一、按遺產繼承人，除配偶外，依下列順序定之：（一）直系血
    親卑親屬。（二）父母。（三）兄弟姊妹。（四）祖父母。
    前條所定第一順序之繼承人，以親等近者為先。第1138條所
    定第一順序之繼承人，有於繼承開始前死亡或喪失繼承權者
    ，由其直系血親卑親屬代位繼承其應繼分。同一順序之繼
    承人有數人時，按人數平均繼承。又繼承人有數人時，在分
    割遺產前，各繼承人對於遺產全部為公同共有。除法律另有
    規定或契約另有訂定者外，繼承人得隨時請求分割遺產。民
    法第1138條、第1139條、第1140條、第1141條前段、第1151
    條、第1164條前段分別定有明文
二、原告主張被繼承人江詹冬梅於98年1月18日死亡，其配偶江
    崑金於98年5月8日死亡，兩造為上開二人之子女，被繼承人
    江詹冬梅遺有如附表一編號1號至10號所示之財產，而兩造
    均為被繼承人江詹冬梅之繼承人，應繼分如附表二所示等情
    ，為被告所不爭執，並據原告提出戶籍謄本、繼承系統表、
    財政部中區國稅局遺產稅繳清證明書、臺中市政府地方稅務
    局房屋稅籍證明書、土地登記第一類謄本、建物登記第一類
    謄本、臺中市地籍異動索引附卷可稽（見本院卷第23頁、第
    27頁至30頁、第57頁至215頁、第241頁至249頁）。另有本
    院民事紀錄科查詢表、索引卡查詢證明為憑（見本院卷第25
    7頁至261頁）。原告此部分之主張，堪信為真實。
三、被繼承人在繼承開始前，因繼承人之結婚、分居或營業，而
    為財產之贈與，通常無使受贈人特受利益之意思，不過因遇
    此等事由，就其日後終應繼承之財產預行撥給而已，故除被
    繼承人於贈與時有各對之意思表示外，應將該贈與價額加入
    繼承開始時，被繼承人所有之財產中，為應繼財產，若因其
    他事由，贈與財產於繼承人，則應認其有使受贈人特受利益
    之意思，不能與因結婚、分居或營業而為贈與者相提並論，
    民法第1173條第1項列舉贈與之事由，係限定其適用之範圍
    ，並非例示之規定，於因其他事由所為之贈與，自屬不能適
    用。因此，依民法第1173條第1項規定，歸扣僅以生前特種
    贈與（因結婚、分居、營業而受贈者）為限，不及於被繼承
    人生前因其他事由所為之贈與。且按當事人主張有利於己之
    事實，就其事實有舉證之責任，為民事訴訟法第277條本文
    所明定。原告主張附表一編號11號所示房屋部分係被繼承人
    江詹冬梅生前因被告營業所需而為之特種贈與，應列入被繼
    承人江詹冬梅遺產等語，為被告所否認，並以前詞置辯。經
    查，兩造不爭執如附表一編號11號所示房屋現登記為被告2
    人分別共有乙情，惟原告未就附表一編號11號所示房屋為被
    繼承人江詹冬梅生前因被告營業而贈與一事提出何客觀證據
    以實其說，本院尚無從憑採，應認原告此部分主張為無理由
    ，應予駁回。
四、末按公同共有物分割之方法，除法律另有規定外，應依關於
    共有物分割之規定。共有人就共有物之分割方法不能協議決
    定者，法院得因任何共有人之請求，命為下列之分配：（一
    ）以原物分配於各共有人，但各共有人均受原物之分配顯有
    困難者，得將原物分配於部分共有人。（二）原物分配顯有
    困難時，得變賣共有物，以價金分配於各共有人，或以原物
    之一部分分配於各共有人，他部分變賣，以價金分配於各共
    有人。以原物為分配時，如共有人中，有未受分配，或不能
    按其應有部分受分配者，得以金錢補償之。變賣共有物時，
    除買受人為共有人外，共有人有依相同條件優先承買之權，
    有二人以上願優先承買者，以抽籤定之。民法第830條第2項
    、第824條第2項、第3項、第7項分別定有明文。又按裁判分
    割共有物，屬形成判決，法院定共有物之分割方法，應斟酌
    各共有人之意願、共有物之性質、經濟效用、共有不動產之
    使用現況，並顧及分割後全體之通路及全體共有人之利益等
    ，而本其自由裁量權為公平合理之分配，但並不受當事人聲
    明、主張或分管約定之拘束（最高法院70年度台上字第3468
    號、93年度台上字第1797號民事判決可資參照）。查被繼承
    人江詹冬梅所遺如附表一編號1號至10號所示財產，若均按
    繼承人之應繼分比例分割成分別共有，該共有不動產得再請
    求分割為單獨所有，而有被過於細分之虞，影響不動產整體
    利用經濟效用，不利不動產發展；又考量本件倘採變價分割
    之方式，屆時可經良性公平競價之結果，使不動產之市場價
    值極大化，各繼承人能分配之金額增加，反較有利各繼承人
    ，且繼承人如有需用不動產者，亦可透過優先承買權取得所
    有權，對各繼承人亦無不利益，因認以變賣方式較能兼顧各
    繼承人之利益平衡，符合上開財產利用之經濟效用及繼承人
    公平之原則，且變價分割亦為兩造所同意，是如附表一編號
    1號至10號所示財產，採變價分割方式分割，較為妥適。從
    而，依如附表一「本院分割方法」欄所載之方法分割兩造公
    同共有如附表一編號1號至10號所示之遺產，應屬適當，爰
    判決如主文第一項所示。
五、因共有物分割、經界或其他性質上類似之事件涉訟，由敗訴
    當事人負擔訴訟費用顯失公平者，法院得酌量情形，命勝訴
    之當事人負擔其一部，民事訴訟法第80條之1定有明文。因
    分割遺產之訴，係固有必要共同訴訟，兩造間本可互換地位
    ，且兩造均蒙其利，是本院認本件之訴訟費用應由兩造各按
    其應繼分之比例負擔訴訟費用，較為公允，爰諭知訴訟費用
    之負擔如主文第二項所示。
肆、訴訟費用負擔之依據：家事事件法第51條、民事訴訟法第78
    條、第85條第1項前段。
中　　華　　民　　國　　111 　年　　10　　月　　18　　日
                  家事法庭  法  官  陳玟珍
上正本係照原本作成。
如對本判決上訴，須於判決送達後20日內向本院提出上訴狀（應
附繕本）。如委任律師提起上訴者，應一併繳納上訴審裁判費。
中　　華　　民　　國　　111 　年　　10　　月　　18　　日
                            書記官  陳淑華

附表一：被繼承人江詹冬梅之遺產
編號 種類  所在地或名稱 金額(新臺幣)/權利範圍 本院分割方法 備註 1 土地 臺中市○○區○○段000000000地號 1/1 應予變價分割，所得價金由兩造按附表二所示應繼分比例分配。 本院卷第65頁至67頁 2 土地 臺中市○○區○○段000000000地號 1/2 同上 本院卷第69頁至71頁 3 土地 臺中市○○區○○段000000000地號 1/2 同上 本院卷第73頁至75頁 4 土地 臺中市○○區○○段000000000地號 1/2 同上 本院卷第77頁至79頁 5 土地 臺中市○○區○○段000000000地號 853/10000 同上 本院卷第81頁至97頁 6 土地 臺中市○○區○○段000000000地號 1/1 同上 本院卷第101頁至103頁 7 土地 臺中市○○區○○段000000000地號 1/1 同上 本院卷第105頁 8 土地 臺中市○○區○○段000000000地號 1/2 同上 本院卷第241頁至243頁 9 房屋 臺中市○○區○○街000巷0號 1/1 同上 本院卷第213頁 10 房屋 臺中市○○區○○○路0段000巷00號(即臺中市○○區○○段000000000○號) 1/2 同上 本院卷第107頁、215頁 11 房屋 臺中市○○區○○路000號 1/2 非遺產範圍 本院卷第233頁至235頁 

附表二：兩造應繼分比例
姓  名  應繼分 江淑貞 3 分之1 江尉卿 3 分之1 江季堂 3 分之1